【裁判字號】    98,訴,388
【裁判日期】    980930
【裁判案由】    違反水土保持法
【裁判全文】
臺灣桃園地方法院刑事判決               98年度訴字第388號
公  訴  人  臺灣桃園地方法院檢察署檢察官
被      告  丁○○
選任辯護人  鐘炯律師
上列被告因違反水土保持法案件，經檢察官提起公訴（97年度偵
字第18484、18489號），被告於審理程序中就被訴事實為有罪之
陳述，受命法官於聽取當事人之意見後，本院合議庭裁定改由受
命法官獨任以簡式審判程序審理，判決如下：
    主  文
丁○○共同連續違反水土保持義務人於山坡地堆積土石，應先擬
具水土保持計畫，送請主管機關核定之規定，未先擬具水土保持
計畫，致生水土流失，累犯，處有期徒刑拾月，減為有期徒刑伍
月，如易科罰金，以銀元佰元即新臺幣玖佰元折算壹日。
    犯罪事實及理由
壹、程序事項：
    被告丁○○所犯為死刑、無期徒刑、最輕本刑為3年以上有
    期徒刑之罪或高等法院管轄第一審案件以外之案件，而於本
    院審理程序進行中，被告就被訴事實為有罪之陳述，經法官
    告知簡式審判程序之旨，並聽取公訴人及被告之意見後，經
    本院合議庭裁定由受命法官獨任進行簡式審判程序，合先敘
    明。
貳、實體事項：
一、構成犯罪事實：
    丁○○前於民國84年間因違反麻醉藥品管理條例等案件，經
    臺灣高等法院於84年7 月17日以84年度上訴字第2240號判處
    有期徒刑1 年6 月、7 月，並定其應執行刑為有期徒刑2 年
    確定，於87年7 月28日假釋後交付保護管束期滿執行完畢。
    詎其仍不知悔改，竟基於違反水土保持法之概括犯意，連續
    為下列犯行：
  (一)緣陳敬信（另經本院以95年度訴字第970 號判決確定）係座
    落於桃園縣龜山鄉○路○段○路坑小段33-13 號土地之所有
    權人，乙○○（另經本院以95年度訴字第970 號判決確定）
    自93年10月1 日起，向陳敬信承租上開土地，欲搭建建物供
    作倉庫使用。其二人均明知上開土地係經主管機關核定公告
    為山坡地保育利用條例及水土保持法所稱之山坡地，且在上
    開山坡地上堆積土石整地，應先擬具水土保持計畫，並送請
    各目的事業主管機關核定及監督實施，而上開土地並未依前
    揭規定辦理。乙○○竟於94年7 月間，聯絡亦知悉上情並與
    之有犯意聯絡之丁○○，自臺北縣林口鄉丁○○所承攬之工
    地內，載運廢土土方填平乙○○所承租之上開山坡地。丁○○自94年7 月8 日起，並僱用知悉前情且與之同有犯意聯絡
    之挖土機司機甲○○及砂石車司機丙○○（均經本院另以95
    年度訴字第970 號判決確定），共同在上開山坡地上擅自堆
    積土石整地，致上開山坡地之土石表土裸露，而破壞地表及
    水源涵養功能，且填土周圍未經夯實，1 至1.5 公尺之坡面
    已生水土流失之實害。嗣於94年7 月9 日下午2 時許，經桃
    園縣龜山鄉公所人員會同桃園縣政府警察局龜山分局大埔派
    出所員警，在上址當場查獲，並扣得挖土機（EX-120）及車
    牌號碼529-RD號大貨車各1 台（原起訴書漏載），而悉上情
    。
  (二)丁○○復明知其兄楊錦成所有座落在桃園縣龜山鄉○○村○○○段水浘小段19-9地號土地，及附近相鄰土地包含地號19
    -10 、19-21 、25、25-1、25-2、25-5、25-6、25-7及29號
    等土地均係經主管機關核定公告為山坡地保育利用條例及水
    土保持法所稱之山坡地，且在上開山坡地上堆置土石整地，
    應先擬具水土保持計畫，並送請各目的事業主管機關核定及
    監督實施，而上開土地並未依前揭規定辦理。竟仍自90年間
    某日起，向其兄楊錦成借用上開地號19-9號土地，丁○○為
    該地號山坡地之實際使用人，並為水土保持義務人，其在上
    開19-9地號之山坡地從事土石堆積之使用行為，復因楊錦成
    所提供之土地面積不敷使用，丁○○竟意圖為自己不法之利
    益，未經上開19-9地號土地附近同地段19-10 、19-21 、25
    、2 5-1 、25 -2 、25-5、25-6、25-7及29地號等土地管領
    權人之同意，擅自占用作為堆積土石之用，占用面積達1.39
    60公頃。丁○○並自94年4 月間某日起，以日薪新臺幣2,50
    0 元之代價，僱用與之有共同犯意聯絡之戊○○（另經本院
    以95年度簡字第190 號判決確定），由戊○○在前揭山坡地
    上操作挖土機及碎石機，分類現場堆積之土石。上開山坡地
    經丁○○及戊○○之不當使用，且因未施作坡面保護措施，
    造成土石裸露並有水流侵蝕痕跡，破壞地表及水源涵養功能
    ，致生水土流失。嗣於94年8 月23日下午3 時30分許，為警
    會同龜山鄉公所農經課人員會勘，當場查獲，並扣得挖土機
    3 台（PC- 220 、PC-120、SK-120）、碎石機、過濾砂石機
    及車牌號碼MW-945號拖板車各1 台，始悉上情。
二、認定犯罪事實所憑之證據及理由：
  (一)有關犯罪事實(一)部分：
    1.證人陳敬信、丙○○及甲○○之警詢筆錄及偵查筆錄。
    2.證人乙○○之警詢筆錄、偵查筆錄及本院審理時之證言。
    3.龜山鄉○路村○路○○段33-13 號地土地租賃契約暨其附
      件影本、93年10月12日之桃園縣政府水務局會勘紀錄暨桃
      園縣政府函復地主陳敬信就該地申請引進土方整平函文、
      土地所有權狀、桃園地政事務所複丈結果通知書、龜山鄉
      ○路村○路○○段33-13 號地之94年7 月9 日桃園縣山坡
      地保育利用管理查報與取締案件會勘紀錄暨採證照片、桃
      園縣政府94年11月7 日府水保字第0940313324號函檢附會
      勘紀錄暨採證照片、桃園縣政府94年7 月27日府水保字第
      0940196635號處分書暨罰款匯款證明、桃園縣政府95年1
      月12日府水保字第095001 3941 號植生改正說明函、桃園
      縣政府98年1 月20日府水保字第0980025044號函、桃園縣
      政府98年3 月17日府水保字第0980095829號函檢附現場勘
      驗結果及照片等件。
    4.扣案之挖土機（EX-120）及車牌號碼529-RD號大貨車各一
      台及代保管條1紙。
    5.被告丁○○於本院審理中之自白。
  (二)有關犯罪事實(二)部分：
    1.證人楊錦成之警詢筆錄、證人戊○○之警詢筆錄及偵查筆
      錄。
    2.桃園縣違規使用山坡地案件現場會勘紀錄、桃園縣龜山鄉
      文化村牛角坡水浘25-1違反山坡地保育法及水土保持法現
      場查獲照片13幀暨桃園縣政府94年9 月19日府水保字第09
      4 0258934 號處分書、94年11月29日測量廢土傾倒範圍及
      面積之勘驗筆錄暨會勘照片、桃園縣政府地政事務所95年
      1 月16日桃地測字第0950000473號函送龜山鄉文化村牛角
      坡水浘25-1土地實測複丈成果圖、桃園縣政府98年1 月10
      日府水保字第0980009697號函、桃園縣政府98年3 月17日
      府水保字第0980095829號函檢附現場勘驗結果及照片等件
      。
    3.扣案之挖土機3 台（PC-220、PC-120、SK-120）、碎石機
      、過濾砂石機及車牌號碼MW-945號拖板車各1 台及代保管
      條1紙。
    4.被告丁○○於本院審理中之自白。
  (三)綜上所述，被告之任意性自白有上開證據足資佐證，堪認與
    事實相符，應可採信，本件事證明確，被告犯行堪予認定，
    應予依法論科。
三、論罪科刑之理由：
  (一)被告行為後，刑法部分修正條文於95年7 月1 日生效，參酌
    最高法院95年5 月23日第8 次刑事庭會議決議意旨，修正後
    刑法第2 條第1 項規定，係規範行為後法律變更所生新舊法
    比較適用之準據法，於刑法修正施行後，應適用修正後刑法
    第2 條第1 項規定，為「從舊從輕」之比較，又關於刑法修
    正後之新舊法比較，應就罪刑有關之一切情形，綜其全部罪
    刑之結果而為比較（參照上開最高法院決議），茲就本案新
    、舊法比較適用如下：
    1.關於法定罰金刑最低度部分，95年7 月1 日修正施行前刑
      法第33條第5 款規定為銀元1 元，並依罰金罰鍰提高標準
      條例第1 條前段規定提高10倍後，折算為新臺幣30元以上
      ，修正後刑法第33條第5 款則修正為新臺幣1,000 元以上
      ，以百元計算，自以行為時之法律有利於被告。
    2.關於共犯之規定，修正前刑法第28條之規定為：「二人以
      上共同實施犯罪之行為者，皆為正犯。」修正後刑法第28
      條之規定則為：「二人以上共同實行犯罪之行為者，皆為
      正犯。」揆諸本條之修正理由係為釐清陰謀共同正犯，預
      備共同正犯，共謀共同正犯是否合乎本條規定之正犯要件
      。而本案被告所犯前揭違反水土保持法之犯行，屬實行犯
      罪行為之正犯，不論依修正刑法第28條或修正後刑法第28
      條之規定，均為共同正犯，則刑法第28條之修正，對被告
      並無有利或不利之情形。
    3.刑法第56條連續犯之規定亦經修正公布刪除，則被告之犯
      行，因行為後新法已刪除連續犯之規定，此刪除雖非犯罪
      構成要件之變更，但顯已影響行為人刑罰之法律效果，自
      屬法律有變更，依現行刑法第2 條第1 項規定，自應比較
      新舊法，而連續犯部分係將被告所犯數罪論以一罪，僅得
      加重其刑至2 分之1 ，然修法後刑法已刪除各該規定，則
      均不得以一罪論，經比較結果，仍以適用被告行為時之法
      律即95年7 月1 日修正施行前刑法論以連續犯較為有利。
    4.至刑法第47條第1 項有關累犯構成要件之規定亦經修正施
      行，但本件被告係於受有期徒刑之執行完畢後，5 年以內
      再「故意」犯本件之罪，無論依修正前、後第47條第1項
      之規定，均構成累犯，亦無有利或不利之情形（最高法院
      97年第2 次刑事庭會議決議參照）。
    5.又被告行為後，刑法第41條已修正，就易科罰金之折算標
      準部分，由修正前刑法第41條第1 項前段規定得以銀元1
      元以上3 元以下折算1 日，並依刪除前罰金罰鍰提高標準
      條例第2 條規定提高100 倍為銀元100 元以上300 元以下
      ，再依現行法規所定貨幣單位折算新臺幣條例第2 條規定
      以3 倍折算貨幣單位為新臺幣300 元以上900 元以下；修
      正後刑法第41條第1 項前段則修正為得以新臺幣1,000 元
      、2,000 元或3,000 元折算1 日，經比較結果，以行為時
      法較有利於被告，自應依修正後刑法第2 條1 項前段之規
      定，適用行為時法，並依修正前刑法第41條第1 項前段、
      刪除前罰金罰鍰提高標準條例第2 條規定，諭知易科罰金
      之折算標準較有利於被告。
    6.經綜合比較新、舊法之適用結果，以修正前規定有利於被
      告，是應依刑法第2 條第1 項前段規定，整體適用修正前
      之規定。
    7.又被告行為時之刑法第55條規定：「一行為而觸犯數罪名
      ，或犯一罪而其方法或結果之行為犯他罪名者，從一重處
      斷」，經修正為：「一行為而觸犯數罪名者，從一重處斷
      。但不得科以較輕罪名所定最輕本刑以下之刑」。就想像
      競合犯增列但書之科刑限制，為法理之明文化，非屬法律
      之變更，尚不生新舊法比較適用之問題（最高法院95年第
      8 次刑事庭會議決議五之 (二)參 照），應依一般法律適
      用原則，逕適用裁判時即修正後之刑法第55條之規定，併
      予敘明。
  (二)按水土保持法第1 條第2 項規定：「水土保持，依本法之規
    定；本法未規定者，適用其他法律之規定」。就立法沿革、
    法律體例、立法時間及立法目的而言，水土保持法係山坡地
    保育利用條例之特別法，行為人所為，倘皆合於上揭二法律
    之犯罪構成要件，自應優先適用水土保持法（最高法院93年
    台上字第3380號判決參照）。次按，山坡地保育利用條例就
    在公有或他人山坡地內擅自墾殖，固有第34條之處罰規定；
    同條例第35條第3 項亦就未依法擬具水土保持計畫，致生水
    土流失之行為有處罰規定。然水土保持法為山坡地保育利用
    條例之特別法，已如上述，水土保持法第32條第1 項之規定
    雖重在山坡地或林區之水土保持，但亦含有竊佔罪之性質。
    因之行為人之行為若同時符合水土保持法、山坡地保育利用
    條例及刑法第320 條竊佔罪之構成要件，依法規競合之原則
    ，應僅依水土保持法之規定處斷。核被告丁○○就犯罪事實
    (一)部分，係犯水土保持法第33條第3 項前段之水土保持義務
    人於山坡地從事堆積土石之行為，未先擬具水土保持計畫，
    致生水土流失罪。就犯罪事實(二)部分，係犯水土保持法第33
    條第3 項前段之水土保持義務人於山坡地從事堆積土石之行
    為，未先擬具水土保持計畫，致生水土流失罪及同法第32條
    第1 項之罪。又被告所涉水土保持法第32條第1 項之犯行，
    業於起訴書犯罪事實欄內載明，自屬已提起公訴，雖起訴書
    漏引此部分應適用之法條，然對已起訴之效力究不生影響，
    本院就該部分自應予審理，附此敘明。
  (三)被告就犯罪事實(一)部分之犯行，與陳敬信、乙○○、甲○○
    及丙○○間有犯意聯絡及行為分擔、就犯罪事實(二)部分之犯
    行，與戊○○有犯意聯絡及行為分擔，分別為共同正犯。又
    就上開犯罪事實(二)所犯2 罪，係一行為觸犯2 罪名，為想像
    競合犯，應從一重之論以水土保持法第33條第3 項前段之罪
    （上開違反水土保持法2 罪之法定刑雖均為6 月以上5 年以
    下有期徒刑，得併科新臺幣60萬元以下罰金之罪，但因水土
    保持法第32條第1 項但書有情節輕微顯可憫恕者，得減輕或
    免除其刑之規定，而水土保持法第33條第3 項則無類似之規
    定，故本院認後者應為較重之罪，臺灣高等法院臺中分院94
    年度重上更 (二)字 第222 號判決意旨參照）。被告就犯罪
    事實(一)、(二)之先後多次違反水土保持法第33條第3 項前段之
    犯行，時間緊接，方法相近，觸犯構成要件相同之罪名，顯
    係基於概括犯意為之，為連續犯，依修正前刑法第56條之規
    定，以一罪論，並依法加重其刑。又被告前有如事實欄所述
    之犯罪科刑及執行情形，此有臺灣高等法院被告前案紀錄表
    1 份在卷可稽，其於上開有期徒刑執行完畢後，五年以內再
    故意犯本件之罪，應依修正前刑法第47第1 項條規定論以累
    犯，並遞加重之。
  (四)爰審酌被告丁○○未依規定擬具水土保持計畫並送主管機關
    核定，僅因為圖便利而逕堆積土石於各該經公告之山坡地上
    ，造成土石裸露，破壞地表及水源涵養功能，實屬不該，惟
    幸未發生造成他人生命、身體傷亡之結果及其犯後於本院審
    理時尚知坦承犯行，態度尚佳等一切情狀，爰予量處如主文
    所示之刑。再查本件被告犯罪後，中華民國九十六年罪犯減
    刑條例業已制定，經總統於96年7 月4 日公布，並自同年月
    16日起生效施行，核本件被告之犯罪時間、罪名等項，均合
    於該條例所定之減刑條件，爰依該條例第2 條第1 項第3 款
    規定減其宣告刑2 分之1 ，並諭知易科罰金之折算標準。
  (五)至被告丁○○於94年7 月9 日為警查獲時所扣得之挖土機（
    EX -120） 及車牌號碼529-RD號大貨車各1 台及於94年8 月
    23日為警查獲時所扣得之挖土機3 台（PC-220、PC-120、SK
    -120）、碎石機、過濾砂石機及車牌號碼MW-945號拖板車各
    1 台，分別有代保管條在卷可稽，其中除型號PC-120之挖土
    機1 台係被告莊姓友人寄放及車號529-RD號大貨車係佑豐企
    業所有外，均為被告丁○○所有，固經被告丁○○於警詢及
    本院審理中及共犯丙○○於警詢中供承明確（分別見94年度
    偵字第18591 號偵查卷宗第15至16頁及本院審理卷宗第33頁
    背面、94年度偵字第16816 號卷第33頁），然本院審酌上開
    扣案物品為開挖工程之常用機具，且為謀生機具，並非專供
    本件犯罪所用之物，又非違禁物，依扣案挖土機、砂石車等
    之價值及本案情節，若予以宣告沒收，有違比例原則，是上
    開扣案物品，尚無宣告沒收之必要。
四、適用之法律：
  (一)刑事訴訟法第273條之1 第1 項、第299 條第1 項前段。
  (二)刑法第2 條第1 項前段、第11條前段，修正前刑法第28條、
    第41條第1 項前段、第56條、第47條第1 項前段、修正後第
    55條。
  (三)水土保持法第32條第1項、第33條第3 項前段。
  (四)刪除前罰金罰鍰提高標準條例第1 條前段、第2 條。
  (五)中華民國九十六年罪犯減刑條例第2 條第1 項第3 款、第7
    條、第9 條。
本案經檢察官己○○到庭執行職務。
中    華    民    國    98    年    9     月    30    日
                  刑事第七庭    法  官     蔡世芳
如不服本判決應於收受判決後10日內向本院提出上訴書狀，並應
敘述具體理由。其未敘述上訴理由者，應於上訴期間屆滿後20日
內向本院補提理由書(均須按他造當事人之人數附繕本)「切勿逕
送上級法院」。
以上正本證明與原本無異。
                                書記官     張尹嫚
中    華    民    國    98    年    9     月    30    日


司法院資訊處製作；財團法人民間司法改革基金會備份。
